【裁判字號】    97,交聲,2333
【裁判日期】    971021
【裁判案由】    聲明異議
【裁判全文】
臺灣高雄地方法院交通事件裁定        97年度交聲字第2333號
原處分機關  交通部公路總局高雄區監理所
異  議  人  甲○○
即受處分人
上列受處分人因違反道路交通管理處罰條例事件，對於交通部公
路總局高雄區監理所中華民國97年9 月12日所為之處分（原處分
案號：高監營裁字裁80-N00000000號），聲明異議，本院裁定如
下：
    主  文
原處分撤銷。
甲○○汽車駕駛人酒精濃度超過規定標準（０‧五五以上），經
裁判確定所處罰金低於最低罰鍰基準規定，應繳納不足最低罰鍰
之部分新臺幣參萬貳仟伍佰元，並施以道路安全講習；又汽車駕
駛人，駕駛執照業經註銷仍駕駛機器腳踏車，處罰鍰新臺幣玖仟
陸佰元。
    理  由
一、原處分意旨略以：異議人即受處分人甲○○（下稱異議人）
    原考領有重型機車駕駛執照，嗣於民國91年5 月31日因未繳
    納違規案罰鍰，被易處逕行註銷在案（處分案號：交通部公
    路總局高雄區監理所91年4 月15日高監五字第駕裁80-N0000
    0000號），惟異議人仍於95年11月10日凌晨1 時5 分許，酒
    後騎乘車牌號碼WDX-083 號重型機車，行經高雄縣林園鄉○
    ○路234 號前時失控摔車，為警據報前往處理，並測試酒精
    濃度值達每公升1.46毫克（超過規定標準每公升0.25毫克以
    上），經警舉發後，原處分機關依道路交通管理處罰條例第
    35條第1 項第1 款規定、第21條第1 項第4 款規定，裁處受
    處分人罰鍰新臺幣（下同）62,100元，並施以道安講習、扣
    繳駕照等語。
二、異議意旨略以：異議人前開酒駕違規案，業經檢察官於96年
    1 月24日為緩起訴處分，命受處分人書立悔過書，並向犯罪
    被害人保護協會臺灣高雄分會支付20,000元，緩起訴期間為
    1 年。緩起訴期滿原處分機關又針對受處分人之酒駕行為裁
    處62,100之罰鍰，與「一事不二罰」之法理相違背，爰依法
    聲明異議等語。（施以道安講習、扣繳駕照部分未異議）
三、按汽車駕駛人，駕駛汽車經測試檢定有酒精濃度超過規定標
    準之情形者，處新臺幣1 萬5,000 元以上6 萬元以下罰鍰，
    並當場移置保管該汽車及吊扣其駕駛執照1 年；有第35條第
    1 項規定之情形者，應接受道路交通安全講習。汽車駕駛人
    駕駛執照業經註銷仍駕駛機器腳踏車，處新台幣6,000 元以
    上12,000元以下罰鍰，道路交通管理處罰條例第35條第1 項
    第1 款、第24條第1 項第2 款、第21條第1 項第4 款分別定
    有明文。
四、經查：
  (一)本件異議人原考領有重型機車駕駛執照，嗣於91年5 月31日
    因未繳納違規案罰鍰，被易處逕行註銷在案（處分案號：交
    通部公路總局高雄區監理所91年4 月15日高監五字第駕裁80
    -N00000000號），惟異議人仍於95年11月10日凌晨1 時5 分
    許，酒後騎乘車牌號碼WDX-083 號重型機車，行經高雄縣林
    園鄉○○路234 號前時失控摔車，為警據報前往處理，並測
    試酒精濃度值達每公升1.46毫克（超過規定標準每公升0.25
    毫克以上），遭舉發並移送檢察官後，異議人上開酒後騎乘
    機車行為，經臺灣高雄地方法院檢察署檢察官於96年1 月24
    日以96年度偵字第1589號為緩起訴處分，緩起訴期間為1 年
    。並命受處分人支付20,000元予犯罪被害人保護協會臺灣高
    雄分會，該緩起訴處分並於97年3 月5 日期滿等情，業據異
    議人於本院調查中所自承，並有交通部公路總局高雄區監理
    所97年10月15日高監營字第0970047831號函暨所檢附暨所檢
    附資料、交通部公路總局高雄區○○○○○道路交通管理事
    件裁決書、上開緩起訴處分書及臺灣高等法院被告前案紀錄
    表附卷足憑（參本院卷第4 頁、第5 頁、第8 頁至第13頁、
    臺灣高雄地方法院檢察署96偵字第1589號卷），此部份之事
    實，洵堪認定。
  (二)按「一行為同時觸犯刑事法律及違反行政法上義務規定者，
    依刑事法律處罰之。但其行為應處以其他種類行政罰或得沒
    入之物而未經法院宣告沒收者，亦得裁處之。前項行為如經
    不起訴處分或為無罪、免訴、不受理、不付審理之裁判確定
    者，得依違反行政法上義務規定裁處之」，行政罰法第26條
    亦有明文。依其立法理由所示：「一行為同時觸犯刑事法律
    及違反行政法上義務規定時，由於刑罰與行政罰同屬對不法
    行為之制裁，而刑罰之懲罰作用較強，故依刑事法律處罰，
    即足資警惕時，實無為一事二罰再處行政罰之必要。且刑事
    法律處罰，由法院依法定程序為之，較符合正當法律程序，
    應予優先適用。但罰鍰以外之沒入或其他種類行政罰，因兼
    具維護公共秩序之作用，為達行政目的，行政機關仍得併與
    裁處」，可知該條立法目的，乃認處罰目的及處罰方式均相
    同時，若依刑事法律處罰，即足資警惕，即無再為行政處罰
    之必要，以免違背「一事不二罰」之原則，且造成民眾過大
    之負擔，但罰鍰以外之沒入或其他種類行政罰，因兼具維護
    公共秩序之作用，為達行政目的，行政機關仍得併予裁處。
  (三)論者雖質疑刑事程序之緩起訴處分，並非終局刑罰之決定，
    命被告支付一定金額，係免予起訴之附加負擔，並非刑罰。
    然刑事訴訟法第253 條之1 所指之緩起訴處分，其中檢察官
    命被告為金錢給付部分，法另明定得為民事強制執行名義，
    受處分人因上開緩起訴處分而剝奪其財產權，該經被告同意
    之金錢給付義務實具有強制性及懲罰性。雖緩起訴處分形式
    上並非如易科罰金係以支付金錢作為自由刑之替代，惟緩起
    訴實為「暫時之不起訴」，易言之，如被告不能履行所附加
    之負擔，檢察官仍應撤銷緩起訴，並依法追訴。如被告履行
    經由緩起訴處分所附條件，即得免遭檢察官啟動聲請簡易判
    決處刑或起訴等程序，依此觀之，顯仍具有替代刑罰之效果
    ，廣義而言，應屬前揭所稱之「實質刑事法律處罰」，而有
    行政罰法第26條第1 項「一事不二罰」規定之適用。又法務
    部95年5 月25日法律字第0950700393號函雖謂：「行政罰法
    第26條第2 項所稱『不起訴處分』包括『緩起訴處分』在內
    」等語。就「緩起訴」處分係使被告免於刑事訴追之結果而
    言，似與「不起訴」處分之效果相同，然刑事訴訟法第253
    條之1 第1 項係於91年2 月8 日增訂，行政罰法則於94年2
    月5 日公布，該制定在後的行政罰法第26條第2 項既僅臚列
    「不起訴處分或無罪、免訴、不受理、不付審理之裁判確定
    者」，排除「一事不二罰」原則之適用，而未將「緩起訴處
    分」一併納入，應係立法者有意排除，而非法律漏洞。且緩
    起訴處分實質上既非不能證明行為人之犯罪事實，如命為支
    付一定金額之負擔，與實質受罰無異，自與上開行政罰法第
    26條第2 項列舉之不起訴處分等情形迥然有別，是仍無從比
    附援引而為相同之處置。如若不然，則刑事被告如經法院循
    審判程序判處罰金或得以易科罰金之拘役或有期徒刑，無論
    受罰情形如何，均得以援用行政法罰第26條第1 項之規定，
    免於處以行政秩序罰之雙重不利益；至於藉由緩起訴處分而
    節省司法資源者，在基於實質懲罰目的而其財產權遭受剝奪
    之餘，卻仍另須繳納一定金額之行政罰鍰，其結果勢必降低
    刑事被告接受緩起訴處分之意願，而反噬緩起訴處分替代繁
    複刑事審判程序之制度性機能。準此以言，行政罰法第26條
    第2 項既未將緩起訴處分列舉其中，本於「例外規定從嚴解
    釋」之法理及前揭說明，自不能將條文中「不起訴處分」之
    範圍，擴及於性質顯不相同之「緩起訴處分」。據此，道路
    交通管理處罰條例第35條所規定之處罰併有罰緩與吊扣駕照
    之處分，二者分屬行政罰法法理中對於過去違反義務行為處
    罰之秩序罰，及對於預防將來再犯危險之管制罰；而前者對
    於過去義務違反而為秩序罰之目的與刑事制裁所欲達到保護
    交通安全之目的相同，則為達成相同之目的，處以較重之刑
    事制裁為已足，自不得重複處罰。故如緩起訴處分已為被告
    應履行支付一定金錢之命令，而已依懲罰作用較強之刑事法
    律制裁後，即不得再依行政法為相同性質之處罰。是本件檢
    察官所為對於異議人為緩起訴處分，並命向犯罪被害人保護
    協會高雄分會支付20,000元，已產生實質刑罰之效果，而非
    不起訴處分甚明。是則，本件對於金錢裁罰部分，已依懲罰
    作用較強之刑事法律制裁後，本無再依行政法為相同處罰之
    必要，惟道路交通管理處罰條例第35條第8 項規定：「前項
    （指有酒精濃度超過規定標準而駕駛車輛等情形）汽車駕駛
    人，經裁判確定處以罰金低於本條例第九十二條第三項所訂
    最低罰鍰基準規定者，應依本條例裁決繳納不足最低罰鍰之
    部分」，此一規定法理上係屬行政罰法第26條第1 項之特別
    規定，而如前所論命被告支付一定金額之緩起訴處分，既屬
    行政罰法第26條第1 項之「刑事法律處罰」，且為避免經法
    院裁判確定者，仍得裁決繳納，而經緩起訴確定者，反而不
    得裁決繳納差額之不公平現象，命被告支付一定金額之緩起
    訴處分，亦應有該條之適用，乃屬當然。故本件受處分人酒
    後騎乘機車，經警員檢測其酒精濃度為每公升1.46毫克，依
    違反道路交通管理事件統一裁罰基準表所載，應裁處罰鍰52
    ,500 元 （原處分係將違反道路交通管理處罰條例第35條第
    1 項第1 款規定及同條例第21條第1 項第4 款規定之罰鍰合
    併記載為62,100元），然其同一行為，業經檢察官為緩起訴
    處分，並命受處分人支付20,000元予犯罪被害人保護協會高
    雄分會，該緩起訴處分並於97年3 月5 日期滿，有如前述，
    則依上開道路交通管理處罰條例第35條第8 項規定，原處分
    機關就罰鍰部分仍得裁處32,500元。是受處分人尚須補繳不
    足最低罰鍰之部分即尚需補繳罰鍰32,500元，始為適法，原
    處分機關逕以受處分人酒精濃度超過規定標準，對其裁處罰
    鍰52,500 元，該處分罰鍰逾32,500 元部分，自有未洽。
五、綜上，原處分機關逕以異議人酒精濃度超過規定標準，而對
    其裁處罰鍰52,500元，其逾32,500元之部分，尚有未洽；且
    查本件異議人其重型機車駕駛執照業經註銷，異議人復未考
    領有其他種類之駕駛執照，有如前述，則異議人前開違規行
    為，並無駕駛執照可供吊扣，原處分諭知吊扣駕駛執照部分
    ，亦有未洽；再原處分將異議人二項違規事實，合併記載為
    罰鍰62,100元，施以道安講習、扣繳駕照，然二項違規事實
    並不相同，原處分上開記載方式，使違規事實與相對應之裁
    罰陷於不明，實有未當。是異議人之聲明異議，雖非均有理
    ，惟原處分既有上述瑕疵，自亦無可維持，應由本院將原處
    分撤銷，並依道路交通管理處罰條例第35條第1 項第1 款、
    第24條第1 項第2 款、第21條第1 項第4 款及違反道路交通
    管理事件統一裁罰基準及處理細則第44條第1 項等規定，自
    為裁定如主文第2 項所示，以資適法。又本件雖係異議人聲
    明異議之案件，惟原處分既有適用法條不當之情形，自無不
    利益變更禁止原則之適用，附此敘明。
據上論斷，應依道路交通案件處理辦法第20條前段，裁定如主文
。
中    華    民    國    97    年    10    月    21    日
                  交通法庭    法  官   林揚奇
以上正本證明與原本無異。
如不服本裁定，應於收受送達後5日內向本院提出抗告狀。（應
附繕本）
中    華    民    國    97    年    10    月    21    日
                              書記官   何明昌


司法院資訊處製作；財團法人民間司法改革基金會備份。
